臺灣臺北地方法院民事判決　八十九年度訴字第五四五六號
　　原　　　告　乙○○
　　　　　　　　丁○○
　　　　　　　　戊○○
　　　　　　　　己○○
　　　　　　　　丙○○
　　被　　　告　甲○○
右當事人間確認債權存在事件，本院判決如左：
    主    文
原告之訴駁回。
訴訟費用由原告負擔。
    事實及理由
一、按確認法律關係成立或不成立之訴，非原告有即受確認判決之法律上利益者，不
    得提起，民事訴訟法第二百四十七條定有明文。又按所謂即受確認判決之法律上
    利益，須因法律關係之存否不明確，致原告在私法上之地位有受侵害之危險，而
    此項危險得以對於被告之確認判決除去之者，始為存在，最高法院二十七年度台
    上字第三一六號著有判例可資參照。查本件原告主張其與訴外人許有進因假扣押
    強制執行事件，經原告查報訴外人許有進對被告有買賣價金債權存在，並由本院
    民事執行處核發執行命令，禁止被告向訴外人許有進清償，詎被告竟以訴外人許
    有進違約，並以五倍訂金計算違約金，與應付之買賣價金抵銷後，無餘款供執行
    為由，聲明異議等語；經查，原告前向本院聲請執行假扣押訴外人許有進之財產
    ，分八十九年度執全字第二六六三號事件執行中，經原告陳報訴外人許有進與被
    告間因買賣門牌號碼台北市○○路○段一二九號房地不動產  (下稱系爭房地)，
    訴外人許有進對被告有買賣價金之債權存在，並聲請本院就該買賣債務在新台幣
    （以下同）九百萬元及執行費六萬三千一百七十元之範圍內，對被告發扣押命令
    ，經被告於八十九年十月三十日收受後十日內，以訴外人許有進應賠償五倍訂金
    之違約金為由，聲明異議等情，經本院調閱八十九年度執全字第二六六三號民事
    執行卷宗，核閱無訛，是訴外人許有進與被告間之買賣價金是否存在，並不明確
    ，使原告無法對訴外人許有進之財產為強制執行而使其金錢債權有無法受償之危
    險，惟有對被告提起確認之訴，始能除去，揆之前開意旨，原告提起本件確認之
    訴，有法律上之利益，自得提起之，合先敘明。
二、原告起訴主張：訴外人許有進與被告就系爭房地簽訂預定買賣契約書，約定總價
    九百五十萬元，簽約後被告已付二百二十五萬一千五百元，訴外人對被告仍有餘
    款之債權存在，縱訴外人違約，其情節不大，違約金充其量僅得主張二百五十萬
    元，訴外人許有進仍對被告有買賣價金五百萬元之債權存在，爰依強制執行法第
    一百二十條規定，提起本訴等語。並聲明：確認訴外人許有進對被告有五百萬元
    之買賣價金存在。
三、被告則以：系爭買賣建物於八十七年八月十四日完工，並於八十八年二月二日登
    記為訴外人許有進所有，竟遭訴外人謝昇明查封，迄於八十九年十月五日始將系
    爭房地過戶登記予被告指定之王梨燕名下。訴外人許有進因其他債務以致系爭建
    物遭查封延滯其移轉登記義務，顯係可歸責於訴外人許有進之事由，況且系爭建
    物縱遭查封，亦無妨礙其交屋之義務，惟系爭建物於八十七年八月十四日完工迄
    今已近兩年餘，許有進仍未交屋，顯違雙方簽訂房屋預定買賣契約書第五條之交
    屋義務，依該約定許有進應賠償被告已繳價款二百二十五萬一千五百元五倍違約
    金，即一千一百二十七萬二千五百元，已超過被告未付價款，被告亦可據訴外人
    許有進未履行交屋之義務，對訴外人許有進價金之請求主張同時履行抗辯。退萬
    步言，縱認訴外人許有進對被告尚有價金債權，訴外人許有進亦已將該債權轉讓
    與訴外人許碧霞，原告主張訴外人許有進與許碧霞間之債權讓與係通謀而為虛偽
    意思表示者，原告就應負舉證之責等語資為抗辯。
四、不爭執之點
  (一)訴外人許有進與被告間就系爭房地於八十三年八月二十七日，簽訂預定買賣契約
    書，約定總價九百五十萬元，簽約後被告已付二百二十五萬一千五百元，訴外人
    對被告仍積欠買賣價款七百二十四萬八千五百元。
  (二)系爭買賣之建物於八十七年八月十四日完工，並於八十八年二月二日登記為訴外
    人許有進所有，竟遭訴外人謝昇明查封，迄於八十九年十月五日訴外人許有進始
    將系爭房地過戶登記予被告指定之王梨燕名下，惟系爭房屋迄今仍未交付予被告
    。
五、得心證之理由：就系爭買賣契約，訴外人許有進是否依約履行及其違約金是否適
    當？又訴外人許有進與許碧霞間債權讓與對被告之效力？
  (一)１查系爭不動產之買賣包括建物及土地部分，買賣雙方就建物及土地雖分別簽訂
      買賣契約，惟依土地部分之買賣契約第六條規定：「本契約書與房屋預定買賣
      契約併存。」，且以系爭不動產買賣係以房地所有權一同轉讓之目的觀之，該
      土地及房屋預定買賣契約書之約定，均係本件買賣當事人所應遵循之規範，合
      先敘明。
    ２次查，依系爭房屋預定買賣契約書第六條記載：「乙方  (指訴外人許有進)於
      本房屋工程建造完成後通知甲方  (指被告甲○○)交屋，甲方應於接到乙方通
      知交屋日起七日內辦理交屋手續，逾期乙方不負責保管之責。但交屋以前甲方
      履行左列義務前，不得以任何理由要求遷入或裝璜房屋。付清本房屋全部自
      備款、銀行貸款、優惠付款，及因變更設計而增加之工程款。如甲方不辦理銀
      行貸款時，並應繳清該貸款部分之全部金額。如有辦理貸款者，應將銀行貸
      款手續全部辦理完成及交付各項取款文件，並付清貸款所需各項費用。」。按
      不動產房屋之買賣，出賣人負有交付房屋、移轉所有權之義務。然觀諸前開房
      屋預定買賣契約書第六條所載之文義，應僅就房屋之交付所為之約定，至房屋
      所有權之移轉登記則付之闕如，但以系爭房地嗣後於八十九年十月五日同時移
      轉登記予被告指定之訴外人王梨燕所有乙節，有系爭房地之登記謄本附卷足憑
      ，且符合一般房地買賣同時辦理房地所有權移轉之常情，則系爭建物所有權移
      轉之登記應與土地部分一同適用系爭土地買賣有關土地所權辦理移轉登記之約
      定，是以依系爭土地買賣契約書第三條約定：「本約土地產權移轉登記手續，
      甲方同意委由乙方全權辦理。甲方應按乙方通知於一星期內交出有關過戶證
      件、印章交乙方指定代書辦理，並繳交依慣例應由甲方負擔之規費、印花稅費
      、代書費等俾供乙方辦理產權移轉手續，：：：」，及前開系爭房屋買賣契約
      書第六條之約定。則系爭房地買賣契約義務之履行，實取決於訴外人許有進是
      否已通知被告交屋起始。
    ３又查，訴外人許有進到庭證稱：系爭房屋完工後即告知被告可交屋之事，被告
      甚至已雇工裝璜廁所花費十六萬元，當時房子尚未遭查封等語，核與被告所稱
      其確已於系爭房屋內裝修廁所之情相符，況且被告亦自承訴外人許有進於八十
      八年四月十七日委請代書向其收取二萬八千元之過戶稅款等語，是若訴外人許
      有進未通知被告交屋，被告何以得悉應配合繳交過戶稅款及裝修廁所？因此訴
      外人許有進於系爭房屋完工後，業已依約通知被告交屋，實無庸疑，訴外人許
      有進自通知被告交屋時起，依前開系爭土地買賣契約書第三條所載，於被告依
      該條規定繳交相關證件、費用後，即負有辦理移轉所有權之義務。
    ４再查，系爭房地尚未依系爭買賣契約書辦理所有權移轉登記前，因訴外人謝昇
      明向本院聲請向訴外人許有進之財產為強制執行，故系爭房土地部分於八十七
      年二月十九日、房屋部分於八十八年五月十三日遭本院函囑查封登記等情，亦
      經本院依職權調閱本院八十七年度執字第七一二號民事執行卷宗核閱無訛，期
      間訴外人許有進對訴外人謝昇明提起債務人異議之訴，訴請撤銷本院八十七年
      度執丑字第七一二號前開強制執行程序，經台灣高等法院八十八年度重上字第
      四一五號判決訴外人許有進勝訴，並於八十九年八月十五日確定在案，亦經本
      院調閱該民事卷宗核閱無誤，依形成判決於判決確定時即生法律關係變更之效
      果以觀，則自八十九年八月十五日起，系爭房地即無處分之限制，訴外人許有
      進乃於八十九年十月五日辦理系爭房地所有權移轉登記予被告，是本件買賣，
      因債務人許有進之事由致標的遭查封，而遲延辦理所有權移轉登記，訴外人許
      有進自應負給付遲延之責。
    ５復查，依系爭房屋預定買賣契約書第五條固規定：「﹕﹕﹕﹕乙方不得藉故任
      何理由，故意無法交付房屋，倘違反，乙方願賠償甲方所繳價款五倍違約金不
      得異。」，惟參酌該契約之前後條文，及規範同一買賣之系爭土地買賣契約書
      中有關移轉所有權登記之規定，可知前開有關「交付房屋」部分，應僅指房屋
      本體交予買受使用，並不包括所有權移轉登記部分，是以該買賣契約有關違約
      金之約定，自無適用訴外人許有進之遲延給付，該遲延給付之債務不履行，於
      當事人未約定之情況下，自應適用民法之規定。
    ６按損害賠償，除法律另有規定或契約另有訂定外，應以填補債權人所受損害及
      所失利益為限。依通常情形，或依已定之計劃、設備或其他特別情事，可得預
      期之利益，視為所失利益，民法第二百十六條定有明文。惟查，被告始終未能
      舉證證明訴外人許有進遲延移轉所有權登記對其所造成之損害，故被告自無從
      向訴外人許有進請求此部分之損害賠償。
    綜前所述，訴外人許有進對被告確有買賣價金之債權存在，被告所辯因訴外人違
    約，所應支付之違約金超過前開價金債權，因主張抵銷，使其對訴外人許有進之
    債務，實不足採。
  (二)按所謂通謀為虛偽意思表示，乃指表意人與相對人互相故意為非真意之表示而言
    ，民法第八十七條第一項前定固規定表意人與相對人通謀而為虛偽意思表示者，
    其意思表示無效，惟第三人主張表意人與相對人通謀而為虛偽意思表示者，該第
    三人應負舉證之責，參照最高法院四十八年台上字第二九號、六十二年台上字第
    三一六號判例要旨。查本件買賣價金債權，業由訴外人許有進於八十九年十月九
    日讓與訴外人許碧霞，以清償訴外人許有進前積欠訴外人許碧霞之借款，旋將該
    債權讓與通知被告等情業據訴外人許有進到庭證述屬實，並提出支票影本、郵局
    取款憑條影本、存摺節本、存證信函等附卷足稽，雖原告主張前開債權讓係通謀
    虛偽意思表示而無效等語，惟其主張債權協議書上兩方立書人筆跡相同，另人啟
    疑，又債權讓與後未即時通知被告，且係於本件起訴後始發函通知被告，顯見該
    債權讓與係回填日期等語，惟依原告所述，尚無法證明訴外人許有進與許碧霞間
    所為之債權讓與係故意為不符真意之表示，而認係通謀虛偽意思表示為無效之法
    律行為。原告主張該債權讓與無效，實不足採。至訴外人許有進就該買賣價金債
    權為債權讓與之法律行為，是否害及訴外人許有進之其他債權人之債權，核屬另
    一法律關係，非本件確認訴訟所得審酌，附此敘明。因此，被告對訴外人許有進
    之買賣價金債權既經訴外人許有進合法有效地讓與訴外人，則被告對訴外人許有
    進之就系爭買賣價金債權即不存在。
六、從而，原告本於強制執行法第一百二十條第二項規定及買賣契約關係，請求確認
    訴外人許有進對被告之債權五百萬元存在，為無理由，應予駁回。
七、因本案事證已臻明確，兩造其餘主張陳述及所提之證據，均毋庸再予審酌，附此
    敘明。
八、結論：原告之訴為無理由，依民事訴訟法第七十八條，判決如主文。
中　　　華　　　民　　　國　　九十一　　年　　　四　　　月　　十二  　　日
                                        民事第五庭法      官　李媛媛
右為正本係照原本作成
如對本判決上訴，須於判決送達後廿日內向本院提出上訴狀
中　　　華　　　民　　　國　　九十一　　年　　　 四　　 月　　十二　　日
                                                  法院書記官　林淑玉
